臺灣新竹地方法院民事判決　九十三年度訴字第二三二號
　　原　　　告　財團法人中華血液基金會
　　法定代理人　甲○○
　　訴訟代理人　洪大明律師
　　複　代理人　蘇李虎
　　被　　　告　丙○○
　　　　　　　　乙○○
右當事人間確認通行權存在事件，本院於中華民國九十三年五月二十六日言詞辯論終
結，判決如左：
    主    文
被告就坐落新竹縣竹北市○○段二三地號如附圖所示Ｂ部分（面積為壹佰參拾陸點壹
平方公尺）之土地，應容忍原告通行，不得設置障礙物或為其他妨礙、阻撓原告通行
之行為。
訴訟費用由被告負擔。
    事    實
甲、原告方面：
壹、聲明：如主文第一項所示。
貳、陳述：坐落新竹縣竹北市○○段二四地號土地（下簡稱系爭二四地號土地）係原
    告所有，本擬於該土地上興建捐血中心大樓，因該地屬袋地，出入需經同段二三
    地號（下簡稱系爭二三地號土地）之四米寬既成道路，系爭二三地號土地屬新竹
    縣所有，由新竹縣政府管理，被告二人明知原告興建捐血中心大樓，進出需通行
    該道路，竟以有向新竹縣政府承租該道路為由，擅將該既成道路路面剷除，寬度
    縮減，阻礙原告通行，並設路障，本件原告計劃興建地上六層、地下二層之捐血
    中心大樓及捐血車停車場，預定於九十二年四月份動工，為免被告之阻礙，嚴重
    影響原告等之捐血車或施工車輛出入之權利，爰依民法第七百八十七條之規定，
    求為命被告就坐落新竹縣竹北市○○段二三地號如附圖所示Ｂ部分之土地，應容
    忍原告通行，不得設置障礙物或為其他妨礙、阻撓原告通行之行為之判決。
、證據：提出建築委任契約書（草案）、地籍圖謄本、新竹縣竹北市公所八十七年
    三月十二日竹市工字第四四七二號函各一份及土地登記簿謄本三紙為證，並聲請
    本院勘驗現場。
乙、被告方面：
壹、聲明：原告之訴駁回。
貳、陳述：系爭二四地號土地原無道路，是被告前居住於該土地時，自行留設一條三
    米寬的通道於系爭二三地號土地供自己出入，現被告房子已拆除，沒有通行之必
    要，不同意做為原告之通道使用，如原告需通行，應給予被告補償。
、證據：未提出任何證據。
丙、本院依職權函詢新竹縣政府系爭二三地號土地是否出租予他人及承租人使用系爭
    土地之權利為何等事項，依原告聲請勘驗現場後囑託新竹縣竹北市地政事務所測
    量，並調閱本院九十一年度裁全字第二三七九號假處分事件全卷及訊問證人黃彧
    思。
    理　　由
一本件原告主張：系爭二四地號土地係原告所有，本擬於該土地上興建捐血中心大樓
  ，因該地屬袋地，出入需經新竹縣所有，由新竹縣政府管理之系爭二三地號上四米
  寬既成道路，被告等二人明知上情，竟以有向新竹縣政府承租該道路為由，擅將該
  既成道路路面剷除，寬度縮減，阻礙原告通行，並設路障，本件原告計劃興建地上
  六層、地下二層之捐血中心大樓及捐血車停車場，預定於九十二年四月份動工，為
  免被告之阻礙，嚴重影響原告等之捐血車或施工車輛出入之權利，爰依民法第七百
  八十七條之規定，求為判決如主文第一項所示等語。
二被告則以：系爭二四地號土地原無道路，是被告夫妻前居住於該土地時，自行留設
  一條三米寬的通道於系爭二三地號土地供自己出入，現被告房子已拆除，沒有通行
  之必要，不同意做為原告之通道使用，如原告需通行，應給予被告補償云云，資為
  抗辯。
三查原告主張在其所有之系爭二四地號土地上興建捐血中心大樓及捐血車停車場，業
  具原告提出土地登記簿謄本及建築委任契約書（草案）影本為證；又系爭第二三地
  號土地其中面積０點０三四八四公頃為新竹縣所有而由管理人新竹縣政府出租予被
  告乙○○，其中附圖所示Ａ、Ｂ部分即為被告所占有使用之情，亦有新竹縣政府九
  十二年十一月二十五日府地用字第０九二０一三二九三五號函在卷可稽。且上開事
  實俱為兩造所不爭執，自堪信為真實。
四本件爭點及本院判斷：
(一)原告所有之系爭二四地號土地，是否與公路無適當之聯絡而為袋地？
  按土地因與公路無適宜之聯絡，致不能為通常使用者，土地所有人得通行周圍地以
  至公路；前項情形，有通行權人，應於通行必要之範圍內，擇其周圍地損害最小之
  處所及方法為之，民法第七百八十七條第一項前段、第二項定有明文；所謂土地與
  公路無適宜之聯絡，致不能為通常之使用，其情形並不以土地絕不通公路為限，即
  雖有道路可通至公路，但其聯絡並不適宜，致不能為通常使用之情形，亦包括在內
  （最高法院八十四年度台上字第一四七九號、第二六九四號、八十六年度台上字第
  一一四三號、九十三年台上字第三八號判決參照）。經查，系爭二三地號土地上現
  有約四公尺寬道路一條（即附圖Ｂ部分）連接公路與系爭二四地號土地，道路北側
  為被告乙○○所承租使用，而系爭二四地號土地北側鄰接二四之一地號土地，其外
  為豆仔埔溪堤防，系爭二三地號土地南側與同段二０地號土地間有一舊農路，目前
  寬度約一點五公尺，現僅能供行人與機車通行，而系爭二四地號土地最近之公路為
  新竹縣竹北市○○○○路，周邊除前開附圖Ｂ部分道路及舊農路外確無道路可通公
  路之情，業經本院到場勘驗甚明，製有九十三年二月二十日勘驗筆錄在卷，並有新
  竹縣竹北市地政事務所九十三年二月四日五００號土地複丈成果圖及地籍圖謄本一
  紙附卷可稽（分見本院卷第六０至六三、第六六、十二頁），且本院民事執行處前
  於九十二年一月二十三日前往現場履勘結果，亦以原告系爭二四地號土地周圍，除
  有一條可供行人及機車通行之小徑外，僅有被告所占有系爭二三地號上之道路可供
  通行，汽車之通行更必須經由該通道，有勘驗筆錄附於本院九十一年度裁全字第二
  三七九號執行卷內可據（第二一至二二頁）。此外，卷附新竹縣政府九十二年十一
  月二十五日府地用字第０九二０一三二九三五號函復載明附圖Ｂ部分所示道路為後
  方住家、工廠唯一進出道路（見本院卷第四六頁）。況原告係為於系爭二四地號土
  地上興建捐血中心大樓及捐血車停車場，已如前述，前開舊農路顯無法供原告之大
  型施工車輛或捐血車大型巴士進出。從而，揆諸前開法條及說明，系爭二四地號土
  地如不通行附圖Ｂ部分所示道路，顯與公路無適當之聯絡而屬袋地，堪予認定。
(二)原告通行如附圖Ｂ部分所示土地，是否係為達到其通常使用上開二四地號土地之目
  的所必要，且為損害最小之處所及方法？
1.按私有土地實際供公眾通行數十年之道路使用，公法上應認為已有公用地役關係存
  在，土地所有人或其他有權管領土地之人其權利之行使自應受限制，不得違反供公
  眾通行之目的而為使用（最高行政法院四十六年判字第三九號判例參照）。查被告
  乙○○承租之系爭二三地號如附圖所示Ｂ部分道路原係由被告丙○○於約二十年前
  所開闢，嗣由新竹縣竹北市公所舖設為寬度約四公尺之柏油路面，並編定為既成道
  路之事實，為被告丙○○所自認（見本院卷第五四頁），並經證人即新竹縣政府人
  員黃彧思到庭證述明確，復有新竹縣竹北市公所八十七年三月十二日竹市工字第四
  四七二號函、新竹縣政府九十二年十一月二十五日府地用字第０九二０一三二九三
  五號函及證人黃彧思所提出之新竹縣政府建管課建築線指示圖各一份在卷可憑，足
  認附圖所示Ｂ部分確屬供公眾通行之既成道路，其上已有公用地役權存在乙節，至
  堪認定。則依前開判例及說明，本件被告乙○○為系爭二三地號之土地承租人，並
  與其夫被告丙○○實際管領使用附圖所示Ａ、Ｂ部分土地，縱屬有權占有，其使用
  仍應受限制，不得妨礙公眾之合理通行。
2.次按袋地通行之通道寬度、面積為何始屬合理，原應按土地之位置、地勢、面積及
  使用之實際情形定之。查原告通行被告上開土地之目的，係為於其所有系爭二四地
  號土地建築捐血中心大樓及捐血車停車場。又附圖所示Ｂ部分土地既為既成道路，
  並已存在多年，平日即供一般人車來往通行所用，則原告請求以該部分為通道實難
  認造成土地所有人或其他有權占有人之損害。且經本院囑託新竹縣竹北地政事務所
  測量之結果，原告請求通行之附圖Ｂ部分面積為一三六．一平方公尺，有土地複丈
  成果圖一紙在卷可稽，路面寬度約為四公尺，爰審酌系爭二三地號土地之地目為田
  ，其上原已舖設有柏油路面，實際上亦係供通路使用，堪認以之供原告施工車輛及
  捐血車通行其上，對於上開土地現況之變動及被告因此所生之損害甚微，洵堪認屬
  損害最小之方法及處所。又原告自系爭二四地號通行附圖所示Ｂ部分土地至公路（
  新竹縣竹北市○○○○路）雖尚須經過同段一五地號土地，然該一五地號土地亦為
  新竹縣所有，管理人為新竹縣政府，有土地登記簿謄本一份附卷可稽（見本院卷第
  七一頁），且證人黃彧思亦證述：按規定既成道路本來就是可供公眾使用，雖然二
  三及一五地號所有權人為新竹縣，但是縣政府的立場是既然已經經大眾通行使用，
  縣政府也願意繼續供有需要使用通行的人使用等語（見本院卷第八四頁），益見原
  告之通行要屬妥適。從而，原告主張為使施工之大型車輛得以順利進出，須於被告
  所有上開土地上有四公尺寬之道路通行等語，即為可採。被告雖抗辯原告應自前述
  舊農路通行云云，然該舊農路並不適汽車通行業如前述，且附圖所示Ｂ部分土地既
  有公用地役關係，原告自得通行利用，被告不得拒絕，更無阻礙之權利。至因被告
  乙○○向新竹縣政府所承租之系爭二三地號土地，因部分有公用地役關係致無法為
  使用收益，或有礙於承租人對於租賃物之使用收益，然此究屬被告乙○○與新竹縣
  政府間之租賃關係是否需調整之問題，本件原告既得合法通行附圖所示Ｂ部分土地
  ，則被告主張原告應給予賠償或補償云云，自屬無據。
(三)被告是否有妨礙原告通行附圖所示Ｂ部分土地之情形而原告得請求排除之？
  原告主張被告將原由新竹縣竹北市公所鋪設之柏油道路剷除，於僅留有約三公尺寬
  之土石路面通道，並將一側堆置土堆或種植作物阻礙原告通行乙節，業據提出照片
  三紙附於本院九十一年度裁全字第二三七九號執行卷內可稽（見該卷第二一至二二
  頁），且為被告所不爭執，則原告上開主張自屬可信。又被告上開妨礙通行之行為
  雖經原告向本院民事執行處聲請定暫時狀態假處分獲准後加以除去，經本院調閱前
  揭執行卷核閱無誤，然此究屬暫時性之保全處分，自不得認被告就原告之通行權無
  阻礙之行為。況被告於本院言詞辯論終結前，均表明不同意原告之通行。從而，原
  告基於袋地通行之權利，求為命被告就坐落新竹縣竹北市○○段二三地號如附圖所
  示Ｂ部分（面積一三六．一平方公尺）之土地容忍原告通行，不得設置障礙物或為
  其他妨礙、阻撓原告通行之行為，即為有據，應予准許。
五綜上所述，系爭二四地號土地，與公路原無適當之聯絡而為袋地，通行如附圖Ｂ部
  分所示土地，為達到其通常使用之目的所必要，且為損害最小之處所及方法，被告
  自不得妨礙原告通行。從而，原告據以提起本訴，求為如主文第一項所示之判決，
  即無不合，應予准許。
六據上論結，本件原告之訴為有理由，依民事訴訟法第七十八條、第八十五條第一項
  ，判決如主文。
中　　　華　　　民　　　國　　九十三　　年　　　五　　　月　　二十八  　日
                                  臺灣新竹地方法院民事第一庭
~B法　　　官　鄭子俊
右為正本係照原本作成。
如對本判決上訴，須於判決送達後廿日內向本院提出上訴狀。
~B法院書記官　林美足
中　　　華　　　民　　　國　　九十三　　年　　　五　　　月　　二十八  　日
